---
title: "Statistical Methods for Machine Learning - Final Project"
subtitle: "Klasifikasi Deposito Berjangka Bank"
author: "Sala Jalaludin"
date: "`r Sys.Date()`"
output:
  html_document:
    toc: true
    toc_depth: 3
    toc_float:
      collapsed: false
      smooth_scroll: true
    theme: cosmo
    highlight: tango
---

# Load Libraries
```{r}
library(caret)
library(randomForest)
library(e1071)
library(MLmetrics)
library(nnet)
```

# Input Data
```{r}
dataset_A <- read.csv("dataset_A.csv", stringsAsFactors = FALSE)
dataset_B <- read.csv("dataset_B.csv", stringsAsFactors = FALSE)
cat("Dimensi Dataset A:", dim(dataset_A), "\n")
cat("Dimensi Dataset B:", dim(dataset_B), "\n")
```

# Exploratory Data Analysis (EDA)

## Stuktur Data
```{r}
str(dataset_A)
```

## Distribusi Kelas Target
```{r}
tabel_y <- table(dataset_A$y)
cat("DISTRIBUSI TARGET (y)\n")
print(tabel_y)
cat("\nProporsi:\n")
print(round(prop.table(tabel_y), 4))
barplot(tabel_y,
        main = "Distribusi Kelas Target (y)",
        col  = c("steelblue", "tomato"),
        ylab = "Jumlah Nasabah",
        xlab = "Berlangganan Deposito")
```

## Missing Values
```{r}
cat("JUMLAH 'unknown' PER KOLOM (DATASET A)\n")
unknown_A <- sapply(dataset_A, function(x) sum(x == "unknown", na.rm = TRUE))
print(unknown_A[unknown_A > 0])
cat("\nJUMLAH 'unknown' PER KOLOM (DATASET B)\n")
unknown_B <- sapply(dataset_B, function(x) sum(x == "unknown", na.rm = TRUE))
print(unknown_B[unknown_B > 0])
```
## Statistik Deskriptif
```{r}
print(summary(dataset_A[, sapply(dataset_A, is.numeric)]))
```

# Preprocessing Data

## Handling Missing Values
```{r}
# Identifikasi kolom karakter
char_cols_A <- names(dataset_A)[sapply(dataset_A, is.character)]
char_cols_B <- names(dataset_B)[sapply(dataset_B, is.character)]

# Ganti "unknown" ke NA hanya di kolom karakter
for (col in char_cols_A) {
  dataset_A[[col]][dataset_A[[col]] == "unknown"] <- NA
}
for (col in char_cols_B) {
  dataset_B[[col]][dataset_B[[col]] == "unknown"] <- NA
}

# Verifikasi
cat("NA di kolom numerik Dataset A  :", sum(is.na(dataset_A[, sapply(dataset_A, is.numeric)])), "\n")
cat("NA di kolom kategorik Dataset A:", sum(is.na(dataset_A[, sapply(dataset_A, is.character)])), "\n")
# Fungsi modus
get_mode <- function(x) {
  x  <- na.omit(x)
  ux <- unique(x)
  ux[which.max(tabulate(match(x, ux)))]
}

# Imputasi NA dengan modus dari DATASET A (anti data leakage)
modus_A <- list()
for (col in char_cols_A) {
  if (any(is.na(dataset_A[[col]]))) {
    modus_A[[col]] <- get_mode(dataset_A[[col]])
    dataset_A[[col]][is.na(dataset_A[[col]])] <- modus_A[[col]]
  }
}

# Terapkan modus DATASET A ke DATASET B
for (col in char_cols_B) {
  if (any(is.na(dataset_B[[col]]))) {
    val_impute <- if (!is.null(modus_A[[col]])) modus_A[[col]] else get_mode(dataset_B[[col]])
    dataset_B[[col]][is.na(dataset_B[[col]])] <- val_impute
  }
}

cat("\nNA tersisa setelah imputasi (Dataset A):", sum(is.na(dataset_A)), "\n")
cat("NA tersisa setelah imputasi (Dataset B):", sum(is.na(dataset_B)), "\n")
```

## Feature Engineering
```{r}
# Buat variabel biner dari pdays
# pdays = 999 -> nasabah tidak pernah dihubungi sebelumnya
dataset_A$is_contacted_before <- ifelse(dataset_A$pdays == 999, "no", "yes")
dataset_B$is_contacted_before <- ifelse(dataset_B$pdays == 999, "no", "yes")

cat("Distribusi is_contacted_before (Dataset A):\n")
print(prop.table(table(dataset_A$is_contacted_before)))
```

## Feature Selection & Anti Data Leakage
```{r}
# Variabel yang dihapus:
# - duration      : data leakage (hanya diketahui SETELAH panggilan)
# - emp.var.rate  : multikolinearitas tinggi dengan euribor3m
# - nr.employed   : multikolinearitas tinggi dengan euribor3m

kolom_hapus <- c("duration", "emp.var.rate", "nr.employed")
dataset_A <- dataset_A[, !(names(dataset_A) %in% kolom_hapus)]
dataset_B <- dataset_B[, !(names(dataset_B) %in% kolom_hapus)]

cat("Variabel final setelah feature selection:\n")
print(names(dataset_A))
```

## Encoding & Konversi Tipe Data
```{r}
# Ubah kolom karakter menjadi factor
char_cols_A <- names(dataset_A)[sapply(dataset_A, is.character)]
dataset_A[char_cols_A] <- lapply(dataset_A[char_cols_A], as.factor)
char_cols_B <- names(dataset_B)[sapply(dataset_B, is.character)]
dataset_B[char_cols_B] <- lapply(dataset_B[char_cols_B], as.factor)

# Samakan levels Dataset B dengan Dataset A agar prediksi tidak error
for (col in names(dataset_B)) {
  if (is.factor(dataset_B[[col]]) && col %in% names(dataset_A) && is.factor(dataset_A[[col]])) {
    dataset_B[[col]] <- factor(dataset_B[[col]], levels = levels(dataset_A[[col]]))
  }
}

cat("Preprocessing selesai.\n")
str(dataset_A)
```

# Split Data & Imbalance Handling
```{r}
set.seed(123)
trainIndex <- createDataPartition(dataset_A$y, p = 0.8, list = FALSE)
data_train <- dataset_A[ trainIndex, ]
data_val   <- dataset_A[-trainIndex, ]

cat("Ukuran data train   :", nrow(data_train), "\n")
cat("Ukuran data validasi:", nrow(data_val),   "\n")
cat("\nProporsi kelas (data train asli):\n")
print(round(prop.table(table(data_train$y)), 4))
```

**Catatan penanganan class imbalance:** Setelah mengevaluasi tiga pendekatan 
  
  downsampling (50/50), class weight terbalik, dan tanpa resampling, ditemukan bahwa model Random Forest yang dilatih pada distribusi data **asli (88/12)** menghasilkan F1-Score tertinggi dan distribusi prediksi yang paling dapat dipertanggungjawabkan. Downsampling dan class weight justru mendistorsi probabilitas output model secara signifikan.

# Scaling Data
```{r}
numeric_cols <- names(data_train)[sapply(data_train, is.numeric)]

# Buat aturan scaling dari data TRAIN asli
scaler_final <- preProcess(data_train[, numeric_cols, drop = FALSE],
                            method = c("center", "scale"))

# Fungsi helper untuk menerapkan scaling
scale_df <- function(df, scaler, num_cols) {
  cols <- intersect(num_cols, names(df))
  df[, cols] <- predict(scaler, df[, cols, drop = FALSE])
  df
}

train_sc <- scale_df(data_train, scaler_final, numeric_cols)
val_sc   <- scale_df(data_val,   scaler_final, numeric_cols)
test_sc  <- scale_df(dataset_B,  scaler_final, numeric_cols)

cat("Scaling selesai diterapkan pada Train, Validasi, dan Dataset B.\n")
cat("Contoh statistik setelah scaling (train):\n")
print(summary(train_sc[, numeric_cols]))
```

# Pengembangan Model

## Model Random Forest
```{r}
set.seed(123)
model_rf <- randomForest(
  y ~ .,
  data       = train_sc,
  mtry       = floor(sqrt(ncol(train_sc) - 1)),
  ntree      = 500,
  importance = TRUE
)

cat("Random Forest selesai dibangun.\n")
print(model_rf)
```

## Model SVM
```{r}
set.seed(123)
model_svm <- svm(
  y ~ .,
  data        = train_sc,
  kernel      = "radial",
  cost        = 1,
  gamma       = 0.1,
  probability = TRUE
)

cat("SVM selesai dibangun.\n")
print(model_svm)
```

## Model ANN
```{r}
set.seed(123)
model_ann <- nnet(
  y ~ .,
  data  = train_sc,
  size  = 10,
  decay = 0.01,
  maxit = 500,
  trace = FALSE
)
cat("ANN selesai dibangun.\n")
print(model_ann)
```

# Evaluasi Model

## Evaluasi Default (Threshold 0.5)
```{r}
# Fungsi helper evaluasi
eval_model <- function(pred, actual, nama) {
  pred <- factor(pred, levels = levels(actual))
  cm   <- confusionMatrix(pred, actual, positive = "yes")
  f1   <- F1_Score(y_pred = pred, y_true = actual, positive = "yes")
  data.frame(
    Model     = nama,
    Accuracy  = round(cm$overall["Accuracy"],       4),
    Precision = round(cm$byClass["Pos Pred Value"], 4),
    Recall    = round(cm$byClass["Sensitivity"],    4),
    F1_Score  = round(f1, 4),
    row.names = NULL
  )
}

# Prediksi di data validasi
pred_rf  <- predict(model_rf,  newdata = val_sc)
pred_svm <- predict(model_svm, newdata = val_sc)
pred_ann <- factor(
  predict(model_ann, newdata = val_sc, type = "class"),
  levels = levels(val_sc$y)
)

# Tabel komparatif
hasil_eval <- rbind(
  eval_model(pred_rf,  val_sc$y, "Random Forest"),
  eval_model(pred_svm, val_sc$y, "SVM"),
  eval_model(pred_ann, val_sc$y, "ANN")
)

cat("HASIL EVALUASI — THRESHOLD DEFAULT (0.5)\n")
print(hasil_eval, row.names = FALSE)
```

## Evaluasi dengan Kalibrasi Threshold
```{r}
# Ambil probabilitas prediksi dari setiap model
prob_rf_val  <- predict(model_rf,  newdata = val_sc, type = "prob")[, "yes"]
prob_svm_raw <- predict(model_svm, newdata = val_sc, probability = TRUE)
prob_svm_val <- attr(prob_svm_raw, "probabilities")[, "yes"]
prob_ann_val <- as.numeric(predict(model_ann, newdata = val_sc, type = "raw"))

# Fungsi cari threshold optimal berdasarkan F1-Score tertinggi
find_best_threshold <- function(probs, actual, grid = seq(0.10, 0.90, by = 0.01)) {
  f1_vals <- sapply(grid, function(t) {
    pred_t <- factor(ifelse(probs > t, "yes", "no"), levels = levels(actual))
    tryCatch(
      F1_Score(y_pred = pred_t, y_true = actual, positive = "yes"),
      error = function(e) 0
    )
  })
  list(threshold = grid[which.max(f1_vals)],
       f1        = round(max(f1_vals), 4))
}

best_rf  <- find_best_threshold(prob_rf_val,  val_sc$y)
best_svm <- find_best_threshold(prob_svm_val, val_sc$y)
best_ann <- find_best_threshold(prob_ann_val, val_sc$y)

cat("Random Forest — Threshold:", best_rf$threshold,  "| F1:", best_rf$f1,  "\n")
cat("SVM           — Threshold:", best_svm$threshold, "| F1:", best_svm$f1, "\n")
cat("ANN           — Threshold:", best_ann$threshold, "| F1:", best_ann$f1, "\n")
```

## Evaluasi Perbandingan Sebelum vs Sesudah Kalibrasi
```{r}
eval_with_threshold <- function(probs, actual, threshold, nama) {
  pred <- factor(ifelse(probs > threshold, "yes", "no"), levels = levels(actual))
  cm   <- confusionMatrix(pred, actual, positive = "yes")
  f1   <- F1_Score(y_pred = pred, y_true = actual, positive = "yes")
  data.frame(
    Model     = nama,
    Threshold = threshold,
    Accuracy  = round(cm$overall["Accuracy"],       4),
    Precision = round(cm$byClass["Pos Pred Value"], 4),
    Recall    = round(cm$byClass["Sensitivity"],    4),
    F1_Score  = round(f1, 4),
    row.names = NULL
  )
}

hasil_kalibrasi <- rbind(
  eval_with_threshold(prob_rf_val,  val_sc$y, best_rf$threshold,  "Random Forest (Kalibrasi)"),
  eval_with_threshold(prob_svm_val, val_sc$y, best_svm$threshold, "SVM (Kalibrasi)"),
  eval_with_threshold(prob_ann_val, val_sc$y, best_ann$threshold, "ANN (Kalibrasi)")
)
cat("HASIL EVALUASI SETELAH KALIBRASI THRESHOLD\n")
print(hasil_kalibrasi, row.names = FALSE)
```

## Confusion Matrix Model Terbaik
```{r}
# ANN adalah model terbaik berdasarkan F1-Score setelah kalibrasi
pred_ann_best <- factor(
  ifelse(prob_ann_val > best_ann$threshold, "yes", "no"),
  levels = levels(val_sc$y)
)

cat("CONFUSION MATRIX — ANN (Model Terbaik)\n")
print(confusionMatrix(pred_ann_best, val_sc$y, positive = "yes"))
```

## Variable Importance
```{r}
varImpPlot(model_rf,
           main = "Variable Importance — Random Forest",
           col  = "steelblue")
```

# Pemilihan Model Terbaik
```{r}
# Tabel perbandingan lengkap
tabel_final <- data.frame(
  Model     = c("Random Forest", "SVM", "ANN",
                "Random Forest (Kalibrasi)", "SVM (Kalibrasi)", "ANN (Kalibrasi)"),
  Threshold = c(0.50, 0.50, 0.50,
                best_rf$threshold, best_svm$threshold, best_ann$threshold),
  Accuracy  = c(hasil_eval$Accuracy,  hasil_kalibrasi$Accuracy),
  Precision = c(hasil_eval$Precision, hasil_kalibrasi$Precision),
  Recall    = c(hasil_eval$Recall,    hasil_kalibrasi$Recall),
  F1_Score  = c(hasil_eval$F1_Score,  hasil_kalibrasi$F1_Score)
)

cat("=== TABEL PERBANDINGAN LENGKAP ===\n")
print(tabel_final, row.names = FALSE)
cat("\n★ MODEL TERPILIH : ANN (Kalibrasi) dengan Threshold", best_ann$threshold, "\n")
cat("  F1-Score        :", best_ann$f1, "\n")
cat("  Alasan          : F1-Score tertinggi setelah kalibrasi threshold,\n")
cat("                    unggul tipis dari Random Forest (0.4977 vs 0.4948).\n")
```

# Prediksi pada Dataset B & Submission
```{r}
# Prediksi probabilitas pada Dataset B menggunakan model terbaik (ANN)
prob_test_final <- as.numeric(predict(model_ann, newdata = test_sc, type = "raw"))
# Terapkan threshold optimal
prediksi_final <- factor(
  ifelse(prob_test_final > best_ann$threshold, "yes", "no"),
  levels = c("no", "yes")
)
# Distribusi hasil prediksi
cat("=== DISTRIBUSI PREDIKSI DATASET B ===\n")
print(table(prediksi_final))
cat("\nProporsi:\n")
print(round(prop.table(table(prediksi_final)), 3))
# Histogram probabilitas prediksi
hist(prob_test_final,
     breaks = 50,
     main   = "Distribusi Probabilitas Prediksi — Dataset B",
     xlab   = "P(yes)",
     col    = "steelblue",
     border = "white")
abline(v = best_rf$threshold, col = "red", lwd = 2, lty = 2)
legend("topright",
       legend = paste("Threshold =", best_rf$threshold),
       col = "red", lty = 2, lwd = 2)
# Buat dataframe submission
hasil_submission <- data.frame(
  id     = seq_len(nrow(test_sc)),
  y_pred = prediksi_final
)
cat("\nPreview 10 baris pertama:\n")
print(head(hasil_submission, 10))
# Export ke CSV
write.csv(hasil_submission,
          "Hasil_Prediksi_Dataset_B.csv",
          row.names = FALSE,
          quote     = FALSE)
cat("\nFile 'Hasil_Prediksi_Dataset_B.csv' berhasil disimpan!\n")
```

# Investigasi Covariate Shift (Dataset B)
```{r}
# Variabel numerik
num_vars <- c("euribor3m", "cons.price.idx", "cons.conf.idx",
              "age", "campaign", "pdays", "previous")
for (v in num_vars) {
  if (v %in% names(data_train) && v %in% names(dataset_B)) {
    cat(sprintf("%-20s | Dataset A mean: %8.3f | Dataset B mean: %8.3f\n",
                v,
                mean(data_train[[v]],  na.rm = TRUE),
                mean(dataset_B[[v]],   na.rm = TRUE)))
  }
}
# Variabel kategorik kunci
cat("\n=== POUTCOME (Hasil Kampanye Sebelumnya) ===\n")
cat("Dataset A:\n"); print(round(prop.table(table(data_train$poutcome)), 3))
cat("Dataset B:\n"); print(round(prop.table(table(dataset_B$poutcome)), 3))
cat("\n=== IS_CONTACTED_BEFORE ===\n")
cat("Dataset A:\n"); print(round(prop.table(table(data_train$is_contacted_before)), 3))
cat("Dataset B:\n"); print(round(prop.table(table(dataset_B$is_contacted_before)), 3))
```

Kesimpulan Covariate Shift: Dataset B memiliki proporsi poutcome = success (~9.8%) dan is_contacted_before = yes (~10.5%) yang masing-masing 2.6x lebih tinggi dibanding Dataset A. Kedua variabel ini adalah prediktor terkuat dalam model. Hal ini menyebabkan proporsi prediksi "yes" pada Dataset B lebih tinggi dari Dataset A.